臺灣高雄地方法院刑事判決　　　　　　　110年度訴字第614號
公　訴　人　臺灣高雄地方檢察署檢察官　　　　　　　　　
被　　　告　鄭羽芹


上列被告等因詐欺案件，經檢察官提起公訴（109年度偵字第176
92 號）及移送併辦（臺灣新北地方檢察署檢察官110年度偵字第
5172號），被告於準備程序就被訴事實為有罪之陳述，經本院告
知簡式審判程序之旨，並聽取被告與公訴人之意見後，本院合議
庭裁定由受命法官獨任進行簡式審判程序，判決如下：
    主    文
丙○○成年人與少年犯三人以上共同冒用公務員名義詐欺取財罪
，處有期徒刑壹年肆月。
    犯罪事實
一、丙○○與男友即少年孟○緯（另由臺灣基隆地方法院少年法
    庭審結）於民國108年7月18日前之某日，加入暱稱「天下」
    等人所屬3 人以上之詐欺集團，擔任車手（丙○○首次加入
    犯罪組織擔任車手犯行，經臺灣基隆地方法院以109 年度訴
    字第769號判決確定）。丙○○、少年孟○緯並於同年月31
    日某時介紹少年邱○馨（少年邱○馨所涉犯行經臺灣臺北地
    方法院少年法庭審結）與詐欺集團成員即微信暱稱「天下」
    之成年男子認識，經「天下」招募加入詐欺集團擔任車手，
    3人隨即共同南下至高雄市。丙○○、邱○馨、孟○緯與「
    天下」等詐欺集團成員，共同意圖為自己不法之所有，基於
    三人以上共同冒用公務員名義詐欺取財，及隱匿詐欺所得款
    項去向之犯意聯絡，由該詐欺集團某成員於108年8月1日10
    時30分前某時，以張書華檢察官之名義撥打電話予乙○○佯
    稱：法院要核對鈔票編號，需提領新臺幣（下同）80萬元交
    付等語，致乙○○陷於錯誤，於同日10時30分、14時30分許
    ，分別前往土地銀行五甲分行與中華郵政鳳山一甲郵局各提
    領80萬元後，復分別於12時30分許、16時50分許將現金置於
    紙袋中，並持往高雄市鳳山區南一街公園西側交予邱○馨，
    邱○馨取得裝有上開現金之紙袋後，旋交給經孟○緯指示在
    附近監控之丙○○，丙○○再將之上繳予所屬詐欺集團成員
    ，以此迂迴層轉的方式，掩飾或隱匿詐欺犯罪所得之去向。
    嗣經乙○○報警處理，經警調閱監視器始悉上情。
二、案經臺灣高雄地方檢察署檢察官指揮高雄市政府警察局鳳山
    分局報告後偵查起訴。
    理    由
一、本件被告丙○○（下稱被告）所犯為死刑、無刑徒刑或最輕
    本刑為3 年以上有期徒刑以外之罪，其於準備程序中就被訴
    犯罪事實，為有罪之陳述，經法官告知簡式審判程序之旨，
    並聽取公訴人及被告之意見後，依刑事訴訟法第273條之1第
    1項規定，裁定由受命法官獨任進行簡式審判程序，合先指
    明。
二、上揭事實，業據被告丙○○於本院審理時坦承不諱（見本院
    卷第37頁），核與證人即告訴人乙○○、證人即少年邱○馨
    分別於警詢、偵訊、少年法庭審理時所證述之情節大致相符
    （乙○○見雄檢108年度他字第6256號卷宗【他一卷】第21
    至27頁，邱○馨見他一卷第49至51頁、雄檢109年度偵字第
    2793號卷宗【偵一卷】第83至101、雄檢109年度偵字第1769
    2號卷宗【偵二卷】第61至91頁），並有高雄市政府警察局
    鳳山分局通訊監察偵查報告、邱○馨電話號碼0000000000通
    聯調閱查詢單、通聯紀錄、監視器錄影翻拍照片、計程車叫
    車資料、TMC軌跡監控、被告電話號碼0000000000、0000000
    000通聯調閱查詢單、通聯紀錄、告訴人乙○○臺灣土地銀
    行、郵局存摺影本、郵局交易明細、邱○馨指認犯罪嫌疑人
    紀錄表、臺灣臺北地方法院少年法庭109年度少護字第8號宣
    示筆錄、109年度少調字第28號裁定、被告指認犯罪嫌疑人
    紀錄表、許詠慶中國信託帳號000 -0000000000000000與被
    告母陳淑雅臺灣銀行帳號000 -0000000000000000帳戶之交
    易明細、被告IP通聯調閱查詢單、臺北市政府警察局少年警
    察隊扣押筆錄、扣押物品目錄表、高市警鳳分偵字第
    00000000000號刑事案件報告書、臺灣基隆地方法院109年度
    訴字第769號刑事判決等件在卷可稽（他一卷第7至13、17至
    20、29至45頁、雄檢108年度他字第7140號卷宗【他二卷】
    第17至24頁、偵一卷第121至131、
    141、171至179頁、偵二卷第39至
    49、95至97頁、新北地檢110年度偵字第5172號卷宗【併偵
    卷】第6至12、18至19、23至25、35至37、40至48頁），足
    認被告上開任意性自白與事實相符。從而，本案事證明確，
    被告如事實欄所載之犯行洵堪認定，應依法論科。
三、論罪科刑部分
  ㈠按共同實行犯罪行為之人，在合同意思範圍以內，各自分擔
    犯罪行為之一部，相互利用他人之行為，以達其犯罪之目的
    者，即應對於全部所發生之結果，共同負責，不問犯罪動機
    起於何人，亦不必每一階段犯行，均經參與。且數共同正犯
    之間，原不以直接發生犯意聯絡者為限，即有間接之聯絡者
    ，亦包括在內。又在詐欺集團中先向從事詐欺所得款項之領
    款者收取贓款後再上繳至詐欺集團不詳成員之行為，屬於參
    與犯罪行為之實行，縱未參與事中之詐欺行為，仍應成立共
    同正犯。次按三人以上共同冒用公務員名義犯刑法第339 條
    詐欺罪者，構成刑法第339條之4第1項第1、2 款之加重詐欺
    取財罪，該條項為法定刑1年以上7年以下有期徒刑之罪，屬
    洗錢防制法第3條第1款所規定之特定犯罪。而本法所稱洗錢
    ，指下列行為：⒈意圖掩飾或隱匿特定犯罪所得來源，或使
    他人逃避刑事追訴，而移轉或變更特定犯罪所得。⒉掩飾或
    隱匿特定犯罪所得之本質、來源、去向、所在、所有權、處
    分權或其他權益者。⒊收受、持有或使用他人之特定犯罪所
    得，洗錢防制法第2 條定有明文。查被告擔任收取第一層車
    手（即邱○馨）所拿取之詐欺款項後上繳給詐欺集團不詳成
    員之工作，可見被告上開行為顯屬詐欺取財之構成要件行為
    ，且被告及其所屬詐欺集團係刻意以複雜、迂迴之流程而收
    取、交付詐欺贓款，目的無非在使檢警機關不易追緝，及掩
    飾、隱匿犯罪所得去向，以求終局取得詐欺之犯罪所得，客
    觀上已製造金流斷點、主觀上更有掩飾、隱匿犯罪所得之意
    ，而與洗錢防制法第2條第2款所定隱匿特定犯罪所得之去向
    之洗錢行為相符。
  ㈡是以，核被告所為，係犯刑法第339條之4第1項第1、2款之
    三人以上共同冒用公務員名義詐欺取財罪及洗錢防制法第2
    條第2款、第14條第1項之一般洗錢罪。被告與少年孟○緯、
    邱○馨、微信綽號為「天下」之人、及其等所屬詐欺集團其
    他成年成員間，就上開犯行，有犯意聯絡及行為分擔，應論
    以共同正犯。被告於同日兩次向少年邱○馨收取同一被害人
    之財物，客觀上雖存有複數舉止，惟因係密切接近之時地對
    單一被害人實施，各行為間之獨立性薄弱，依一般社會通念
    ，難以強行分離，應評價為數個舉動之接續進行，屬包括之
    一行為，應論以接續一罪。又被告行為時為年滿20歲之成年
    人，且於行為時即108年間認識邱○馨（見併偵卷第4頁，邱
    ○馨稱在全家便利超商打工認識，見偵一卷第91頁），少年
    孟○緯斯時又為其男友（見偵二卷第28頁、本院卷42頁），
    應知悉少年孟○緯、邱○馨於當時均為未滿18歲之少年，並
    對於其與少年孟○緯、邱○馨共同犯罪亦不爭執（見本院卷
    第43頁），應依兒童及少年福利與權益保障法第112條第1項
    前段之規定加重其刑。另被告及所屬詐欺集團成員如上開所
    述共同以詐術向告訴人行使，導致告訴人交付款項予少年邱
    ○馨，復由少年孟○緯指示被告向少年邱○馨收取款項等行
    為，均涉犯兒童及少年福利與權益保障法第112條第1項前段
    、刑法第339條之4第1項第1、2款之成年人與少年犯3人以上
    共同冒用公務員名義詐欺取財罪及洗錢防制法第2條第2款、
    第14條第1項之隱匿特定犯罪所得去向罪，其等目的既為施
    用詐術使告訴人陷於錯誤而交付財物，進而透過層層交付隱
    匿犯罪所得，上開行為間具有行為局部之同一性，應認係一
    行為觸數罪名之想像競合犯，依刑法第55條之規定，應從一
    重依成年人與少年犯三人以上共同冒用公務員名義詐欺取財
    罪處斷。此外，被告於審判中既自白其涉有一般洗錢之犯行
    ，即應適用洗錢防制法第16條第2項減輕其刑，縱因想像競
    合之故，而如前所述從一重以成年人與少年犯三人以上共同
    冒用公務員名義詐欺取財罪處斷，惟仍應將前開一般洗錢罪
    經減輕其刑之情形評價在內，於量刑併予審酌。至檢察官移
    送併辦部分，與本案起訴部分，二者事實上同一，本院自得
    予以審判。
  ㈢爰以行為人之責任為基礎，審酌被告非無勞動能力之人，竟
    不思以合法途徑賺取錢財，竟率爾參與詐欺集團，負責詐欺
    集團之監督車手提領贓款及收水之角色，雖非直接對告訴人
    施行詐術騙取財物，然上揭角色除供詐欺集團犯成員遂行詐
    欺取財行為外，亦同時增加檢警查緝犯罪及被害人求償之困
    難，對社會治安實有相當程度之危害，所為實不足取；惟念
    及被告於本院審理時終能坦承犯行（被告所涉犯行有洗錢防
    制法第16條第2 項減輕其刑規定之適用），堪認被告知其所
    為非是，犯後態度尚可；兼衡被告自陳現於全家便利商店擔
    任店員、未婚無小孩、無重大疾病，暨被告於本案之犯罪之
    動機、目的、手段等一切情狀，量處如主文所示之刑。
四、沒收
  ㈠按供犯罪所用之物，屬於犯罪行為人者，得沒收之，刑法第
    38條第2項前段雖定有明文。查扣案之門號0000000000 號行
    動電話，據被告供稱案發時使用的行動電話Iphone X Plus
    ，且該門號0000000000號是虛擬門號，無實體SIM 卡，後來
    將Iphone X Plus行動電話賣掉，目前扣案之行動電話為Iph
    one 11則與本案無關，是朋友送的等語（見本院卷第29頁）
    ，佐以卷內證據亦無法證明扣案之行動電話係供本案犯罪聯
    絡之用，爰不予宣告沒收。
  ㈡次按共同犯罪行為人之組織分工及不法所得，未必相同，特
    別是集團性或重大經濟、貪污犯罪，彼此間犯罪所得之分配
    懸殊，其分配較少甚或未受分配之人，如仍應就全部犯罪所
    得負連帶沒收之責，超過其個人所得之剝奪，無異代替其他
    犯罪參與者承擔刑罰，顯失公平。故共同犯罪，其所得之沒
    收，應就各人分得之數為之（最高法院104年臺上字第2521
    號判決意旨參照）。查被告供稱就上開犯行尚未獲利等語（
    見本院卷第29頁），佐以卷內復無其他證據足以支持被告尚
    有取得其他報酬，堪認被告尚無獲取犯罪所得，自毋庸諭知
    犯罪所得之沒收。另洗錢防制法第18條第1 項前段固規定，
    犯第14條之罪，其所移轉、變更、掩飾、隱匿、收受、取得
    、持有、使用之財物或財產上利益，沒收之，但條文並無「
    不問屬於犯罪行為人與否」之要件），當以屬於（按指實際
    管領）犯罪行為人所有者為限，始應沒收。查遭被告所掩飾
    、隱匿去向之詐騙所得款項，均已上繳至詐欺集團（詳述如
    前），且卷內亦無積極證據足認被告有何因上開擔任收水犯
    行，而有另外取得其他財物或財產上之利益，故無從依洗錢
    防制法第18條第1項前段規定宣告沒收，併予敘明。
據上論斷，應依刑事訴訟法第273條之1第1項、第299條第1項前
段，洗錢防制法第2條第2款、第14條第1項，刑法第11 條前段、
第28條、第339條之4第1項第1、2款、第55條，兒童及少年福利
與權益保障法第112條第1項前段，刑法施行法第1條之1第1項，
判決如主文。
本案經檢察官甲○○提起公訴、檢察官王佑瑜移送併辦，檢察官
劉淑慧到庭執行職務。
中    華    民    國    110   年    11    月    17    日
                  刑事第一庭  法  官  侯弘偉
以上正本證明與原本無異。
如不服本判決應於收受判決後20日內向本院提出上訴書狀，並應
敘述具體理由。其未敘述上訴理由者，應於上訴期間屆滿後20日
內向本院補提理由書(均須按他造當事人之人數附繕本)「切勿逕
送上級法院」。
因疫情而遲誤不變期間，得向法院聲請回復原狀。
中    華    民    國   110    年    11    月    17    日
                              書記官  劉冠宏
附錄本案法條：
刑法第339條之4
犯第339條詐欺罪而有下列情形之一者，處1年以上7年以下有期
徒刑，得併科1百萬元以下罰金：
一、冒用政府機關或公務員名義犯之。
二、三人以上共同犯之。
三、以廣播電視、電子通訊、網際網路或其他媒體等傳播工具，
    對公眾散布而犯之。
前項之未遂犯罰之。
 
洗錢防制法第2條
本法所稱洗錢，指下列行為：
一、意圖掩飾或隱匿特定犯罪所得來源，或使他人逃避刑事追訴
    ，而移轉或變更特定犯罪所得。
二、掩飾或隱匿特定犯罪所得之本質、來源、去向、所在、所有
    權、處分權或其他權益者。
三、收受、持有或使用他人之特定犯罪所得。
 
洗錢防制法第14條
有第二條各款所列洗錢行為者，處7年以下有期徒刑，併科新臺
幣5百萬元以下罰金。
前項之未遂犯罰之。
前二項情形，不得科以超過其特定犯罪所定最重本刑之刑。